【裁判字號】    98,再,22
【裁判日期】    980609
【裁判案由】    返還定金
【裁判全文】
臺灣高等法院民事判決                    98年度再字第22號
再 審原 告  甲○○
訴訟代理人  林瑑琛律師
            謝采薇律師
再 審被 告  乙○○
訴訟代理人  徐滄明律師
上列當事人間請求返還定金事件，再審原告對於中華民國97年11
月19日本院97年度上字第442號確定判決提起再審，本院於98年5
月26日言詞辯論終結，判決如下：
    主      文
再審之訴駁回。
再審訴訟費用由再審原告負擔。
    事實及理由
一、按提起民事再審之訴，應於30日之不變期間內為之，又該期
    間自判決確定時起算，判決於送達前確定者，自送達時起算
    ，其再審之理由發生或知悉在後者，均自知悉時起算，民事
    訴訟法第500 條第 1項、第2 項定有明文。本院97年度上字
    第442 號判決（下稱原確定判決），經最高法院於98年2月5
    日以98年度台上字第136 號裁定，駁回上訴確定。再審原告
    於98年2 月19日收受該裁定正本，有送達證書可證，再審不
    變期間於同年3 月21日屆滿，則再審原告於98年3 月20日提
    起本件再審之訴，有本院之收件戳可憑（見本院卷第2 頁）
    ，核與上開規定相符，合先敘明。
二、再審原告主張：
  (一)原確定判決適用法規顯有錯誤：
    (1)原確定判決確認再審被告為系爭不動產之真正買受人；兩
      造間買賣契約已有效成立；再審被告亦未有違約之事實等
      。惟，事實上：
      本件契約經由第三人即柏邑不動產仲介經紀有限公司（
        下稱柏邑公司）經紀營業員江佳彥居中將黃勇義買受系
        爭土地之意思轉達予再審原告，再審原告經江佳彥轉達
        意思表示予黃勇義，代理人江佳彥於代理權限內，以本
        人黃勇義名義所為之意思表示，直接對「黃勇義」發生
        效力。原確定判決對此事實，消極未引用民法第103 條
        規定，認黃勇義係本件契約之買受人，適用法規顯有錯
        誤。
      江佳彥基於對訴外人黃勇義有充裕資金及以往交易經驗
        的信賴，向黃勇義推薦系爭房屋，黃勇義親自洽詢購屋
        、看屋、協商，未曾表示代理再審被告之名義，黃勇義
        自為行為應自行負責。原確定判決積極適用民法第103
        條顯名代理之規定，竟認再審被告係本件契約之買受人
        ，適用法規顯有錯誤。
      再審原告及江佳彥均認定黃勇義為買受人與其接觸、議
        價、寄發存證信函；黃勇義統籌買屋事宜、決定價格，
        並表示因股東有意見拒絕簽約等，綜合上情，黃勇義自
        係本件契約之買受人，再審被告僅係人頭。原確定判決
        解釋當事人間之意思表示未就一切情形為全體之觀察、
        拘泥字面擷取文書中一二語任意推解致失當事人真意，
        認再審被告係本件契約之買受人，消極不適用最高法院
        17年上字第667 號、19年上字第28號及19年上字第453
        號判例亦有錯誤。
      再審原告急需資金，故約定買賣雙方應於7 日內簽訂不
        動產買賣書及給付10％訂金，兩造對約定之7 日有「非
        於一定期間給付，不能達成契約目的」之合意，原確定
        判決認兩造對約定之7 日無「非於一定期間給付，不能
        達成契約目的」之合意，其適用民法第255 條顯然錯誤
        。
    (2)本件斡旋契約書之簽署及定金之交付均為「預約」性質，
      因再審原告與代理人江佳彥均認黃勇義為真正買受人，才
      會另外約定簽訂正式買賣契約之必要性，否則斡旋契約書
      不會只加註有效期限而不加註簽約日期，原確定判決對此
      明確之事實不予採信，寧可依民法定金之意義解釋本件之
      預約關係，消極不適用最高法院80台上字第1833號、93年
      台上字第441 號及本院90年再字第10號等判決意旨，顯然
      有誤。
    (3)再審原告固於言詞辯論期日請求訊問證人黃勇義、乙○○
      ，以證明何人係本件契約之買受人，僅係對於已提出之攻
      擊防禦方法為補充，且本件涉訟金額高達200 萬元，如不
      許提出自屬顯失公平，原法院竟否准傳訊證人，其適用民
      事訴訟法第447 條顯有錯誤。
  (二)原確定判決之判決理由與主文顯有矛盾：
    原確定判決認定黃勇義係再審被告之代理人，則黃勇義收受
    履約催告函之效力自應及於再審被告，原確定判決竟認再審
    原告催告行為對再審被告不生效力，其判決理由與主文顯有
    矛盾。
  (三)爰依民事訴訟法第496條第1項第1款及第2款規定，提起再審
    之訴，聲明：(一)原確定判決廢棄；(二)上廢棄部分，再審被告
    在第一審之訴及假執行之聲請均駁回。
三、再審被告則以：再審原告主張之再審事由是事實錯誤，而非
    適用法規錯誤，不符合民事訴訟法第496 條第1 項第1 款規
    定；再審原告主張之事由是理由與理由矛盾，非主文與理由
    予盾，不符合第496 條第1 項第2 款之規定等語，資為抗辯
    。聲明：再審之訴駁回。
四、查：
  (一)關於適用法規顯有錯誤部分：
    (1)按民事訴訟法第496條第1 項第1款所謂「適用法規顯有錯
      誤」，係指確定判決就事實審法院確定「事實」所為法律
      上判斷，有適用「法規」顯有錯誤之情形而言（最高法院
      71年台再字第30號判例參照）。所謂「法規」係指法律規
      定，或與司法院現尚有效及大法官會議之解釋，或最高法
      院尚有效之判例而言（最高法院60年台再字第170 號判例
      、同院71年台再字第210 號判例參照）。所謂適用法規顯
      有錯誤者，係指確定判決所適用之法規顯然不合於法律規
      定，或與司法院現尚有效及大法官會議之解釋，或最高法
      院尚有效之「判例」顯然違反者而言（最高法院60年台再
      字第170 號判例參照）；事實審法院認定事實錯誤，調查
      證據欠周或判決不備理由，雖得於判決確定前據為提起上
      訴之理由，究與適用法規顯有錯誤有別，當事人不得據以
      提起再審之訴（最高法院63年台上字第880 號判例、64年
      台再字第140 號判例參照）。
    (2)再審原告主張：原確定判決認定再審被告為系爭不動產之
      真正買受人，事實上，江佳彥係黃勇義之代理人、黃勇義
      未曾表示代理再審被告名義，綜觀再審原告、江佳彥等人
      均認定黃勇義為買受人與其接觸，黃勇義統籌買屋等事宜
      ，「黃勇義」始為本件契約之買受人；兩造於買賣契約上
      約定之7 日，有「非於一定期間給付，不能達成契約目的
      」之合意，原確定判決適用法規顯有錯誤云云。查，原確
      定判決認定「再審被告」為系爭不動產之真正買受人，再
      審原告主張事實上「黃勇義」始為本件契約之買受人；原
      確定判決認兩造對約定之7 日「無」非於一定期間給付，
      不能達成契約目的之合意，再審原告主張「有」此合意，
      均屬原確定判決「認定事實錯誤」之範圍，依前揭說明，
      「認定事實錯誤」非「適用法規顯有錯誤」，再審原告以
      此為再審事由，尚屬誤會。
    (3)再審原告再主張：原確定判決不採認明確之事實，寧可依
      民法定金之意義解釋本件之預約關係，消極不適用最高法
      院80台上字第1833號、93年台上字第441 號及本院90年再
      字第10號等判決意旨，顯然有誤云云。惟該等裁判均係「
      判決」，非最高法院現有效之「判例」，不屬民事訴訟法
      第496 條第1 項第1 款所謂之「法規」，自不生適用法規
      顯有錯誤之情事。
    (4)再審原告又主張：伊於言詞辯論期日請求訊問證人黃勇義
      、乙○○僅係對於已提出之攻擊防禦方法為補充；如不許
      提出顯失公平，原確定判決法院竟否准傳訊證人，適用民
      事訴訟法第447 條顯有錯誤云云。惟，此屬再審原告指訴
      原確定判決「調查證據欠週」之事項，徵諸首揭說明，亦
      非「適用法規顯有錯誤」，再審原告以此為再審事由，於
      法自屬無據。
  (二)關於判決理由與主文顯有矛盾部分：
    (1)按民事訴訟法第496條第1 項第2款所謂判決理由與主文顯
      有矛盾，係指判決依據當事人主張之事實，認定其請求或
      對造抗辯為有理由或無理由，而於主文為相反之諭示，且
      其矛盾為顯然者而言（最高法院80年台再字第130 號判例
      參照）。
    (2)再審原告主張：原確定判決認黃勇義係再審被告之代理人
      ，竟又認再審原告對黃勇義所為之催告不生效力，顯有判
      決理由與矛盾之情形云云。查，原確定判決認再審原告所
      為催告不生效力，其抗辯為無理由，而於主文諭知駁回再
      審原告上訴之敗訴判決，其判決理由與主文相符，無判決
      理由與主文顯有矛盾之情形。況，原確定判決謂「…雖該
      份存證信函係寄發予黃勇義，惟黃勇義乃被上訴人之代理
      人已如前述，是上訴人（即再審原告）將前揭存證信函寄
      發予被上訴人（即再審被告）之代理人，並在其內表明為
      系爭房地之買賣事宜，應認此份存證信函之通知效力及於
      本人即被上訴人（即再審被告），被上訴人否認此份存證
      信函之送達效力，尚無可採」（見本院卷第43－44頁），
      再審原告主張原確定判決否認該催告效力及於再審被告云
      云，容有誤解，不足採信。原確定判決係因該催告內容「
      未具體指定簽訂書面契約之時日，難認再審原告已定相當
      期限催告再審被告於特定具體時日履行簽訂書面契約之義
      務，非屬合法催告，不生效力，再審原告抗辯得沒收定金
      ，自非正當」（見本院卷第44頁），併予敘明。
五、綜上所述，原確定判決並無民事訟法第496 條第1項第1款適
    用法規顯有錯誤以及同條項第2 之判決理由與主文顯有矛盾
    之情形，再審原告據以提起本件再審之訴，為無理由，應予
    駁回。
六、本件事證已臻明確，兩造所提其餘訴訟資料及攻擊防禦方法
    於判決結果不生影響，無庸一一論駁，附此敘明。
七、據上論結，本件再審之訴為無理由，依民事訴訟法第78條判
    決如主文。
中    華    民    國    98    年    6     月    9     日
                    民事第十五庭
                        審判長法  官  林恩山
                              法  官  郭松濤
                              法  官  陳雅玲
正本係照原本作成。
如不服本判決，應於收受送達後20日內向本院提出上訴書狀，其
未表明上訴理由者，應於提出上訴後20日內向本院補提理由書狀
（均須按他造當事人之人數附繕本）上訴時應提出委任律師或具
有律師資格之人之委任狀；委任有律師資格者，另應附具律師資
格證書及釋明委任人與受任人有民事訴訟法第466條之1第1項但
書或第2項（詳附註）所定關係之釋明文書影本。
中    華    民    國    98    年    6     月    9     日
                              書記官  葉國乾
附註：
民事訴訟法第466條之1（第1項、第2項）：
對於第二審判決上訴，上訴人應委任律師為訴訟代理人。但上訴
人或其他法定代理人具有律師資格者，不在此限。
上訴人之配偶、三親等內之血親、二親等內之姻親，或上訴人為
法人、中央或地方機關時，其所屬專任人員具有律師資格並經法
院認為適當者，亦得為第三審訴訟代理人。


司法院資訊處製作；財團法人民間司法改革基金會備份。
